【裁判字號】    99,交抗,941
【裁判日期】    991124
【裁判案由】    聲明異議
【裁判全文】
臺灣高等法院臺中分院交通事件裁定     99年度交抗字第941號
抗  告  人
即受處分人  林家丞
上列抗告人因違反道路交通管理處罰條例聲明異議案件，不服臺
灣彰化地方法院中華民國99年9月9日所為裁定（99年度交聲字第
761、762號）提起抗告，本院裁定如下：
    主  文
抗告均駁回。
    理  由
一、抗告人即受處分人林家丞（以下稱抗告人）抗告意旨略以：
    抗告人確實一時失察超速，且於出庭當日勘驗錄影光碟時確
    實顯示有每小時（下同）171、172公里等車速，但該測速儀
    器於半秒或1秒內呈現許多數值跳動，令抗告人質疑該儀器
    在移動中所顯示之速度是否具有合格證書，及儀器在行進間
    所測數值之準確性。況以一般固定式測速儀器就有2至3公里
    的誤差值了，在偵防車時速近170公里之情況下測速，抗告
    人不無可能是以時速169公里或甚至更低的速度行駛，惟原
    審裁定並未對於雷達測速儀器在高速移動中錄影測速是否有
    誤差值提出合理說明，致抗告人無法信服，爰提起抗告，請
    求撤銷原裁定，更為適當之裁定云云。
二、原舉發機關略以：本隊值勤員警於民國99年5月16日8時31分
    許，在國道一號南向251公里處，使用雷達測速器，測獲車
    號5659-ZC自用小客車，行駛車速達171公里（限速110公里
    ），有超速61公里違規，依法製填公警局交字第Z00000000
    號及Z00000000號違規通知單，舉發汽車駕駛人及汽車所有
    人違規行為，尚無不當等語。
三、抗告人原聲明異議意旨略以：伊於99年5月16日駕駛車牌號
    碼5659-ZC車號小客車，行經國道一號南下250幾公里處，被
    警察攔下告知違規超速，開立2張罰單，並經裁決所裁決：
    「罰鍰新台幣8000元、違規點數3點、應參加道路交通安全
    講習、吊扣汽車牌照3個月」。但警察取締過程，並未在300
    公尺前豎立前有測速照相之告示牌，且該測速儀器可能有誤
    差，請求撤銷原裁決，改諭知不罰。
四、按汽車駕駛人，駕駛汽車有行車速度，超過規定之最高時速
    60公里以上情形者，處新臺幣6,000元以上24,000元以下罰
    鍰，並當場禁止其駕駛；汽車駕駛人有第2款行為者，並吊
    扣該汽車牌照3個月；汽車駕駛人，有第43條規定之情形者
    ，應接受道路交通安全講習，道路交通管理處罰條例第43條
    第1項第2款、第4項、第24條第1項第3款定有明文。而依同
    條例第33條第6項授權所訂定之高速公路及快速公路交通管
    制規則第5條第1項前段規定：「汽車行駛高速公路及快速公
    路，應依速限標誌指示」。故汽車駕駛人在快速公路行駛時
    如有未依速限標誌指示之高於速限行為，即屬違反高速公路
    及快速公路交通管制規則之規定，自應依上開道路交通管理
    處罰條例之規定處以罰鍰及記違規點數。
五、經查：
  (一)本件抗告人於上揭時、地駕駛其所有車號5659-ZC號自小客
    車，行經國道一號南向251公里處時，經國道警員於該處執
    行勤務時施以雷達測速，認有「於限速110公里路段，經雷
    達測速測出車速為171公里，超速61公里」之違規事實，而
    掣開公警局交字第Z00000000號及Z00000000號違規通知單，
    原處分機關遂於99年7月8日以彰監四字第裁Z00000000號及
    Z00000000號裁決書裁處等情，此有上開舉發違反道路交通
    管理事件通知單影本、交通部公路總局臺中區監理所彰化監
    理站違反道路交通管理事件裁決書、現場拍攝之光碟及經濟
    部標準檢驗局出具本件雷達測速儀檢定合格且有效期限至
    100年4月30日之證書在卷可稽。惟違規超速之裁罰，係依儀
    器實際測得時速而為處罰之依據，本件之超速違規經原審當
    庭勘驗由取締員警所提出之取締過程錄影光碟結果顯示：取
    締攝影設備是移動式，裝置在警車上，當時警車在車陣中行
    駛，測速儀器螢幕上有顯示偵防車的速度及目標物的速度兩
    種數值。第一次偵防車在經過南下250.9公里處，右邊路旁
    有一個「路況廣播FM104.9」藍色標誌，偵防車從外側車道
    切入中間車道，內側車道即有抗告人駕駛5659-ZC車號賓士
    汽車從內側車道呼嘯而過，測速儀器顯示偵防車車速是時速
    113公里，而標的物（抗告人小客車）是時速171公里。偵防
    車即切入內側車道，緊追抗告人小客車後，隨即又測得抗告
    人車速172時速公里，當時偵防車速度131公里，隨即右邊路
    肩上出現二支速限標示等情。另據證人即取締員警張榮致於
    原審證稱：「我是取締惡性違規，用偽裝車的偵防車，在車
    陣中取締，…偽裝車從後面看不出來是警車，是在前面兩側
    車門有噴國道公路警察局第四警察隊偵防車，後面看不出來
    ，當天我看照後鏡看到車子很快過來，我就變換車道中間車
    道，抗告人從內線超過去…我採證到的最高速度，最高到17
    2連續拍好幾張照片，有拍到171及172的兩張照片，我是告
    發171。」等語，且取締錄影光碟之錄影內容，亦確有舉發
    員警於取締當場提供雷達測速器偵測螢幕數據予抗告人辨識
    其測得最高速度為時速172公里之錄影，而抗告人於原審勘
    驗後亦不否認其有上揭超速達時速172公里之事實，甚且其
    於本件抗告狀亦有載明於原審勘驗時發現有超速達時速172
    公里等情。雖本件取締員警從寬舉發抗告人違規超速為時速
    171 公里，裁罰機關並以此速度據為處罰抗告人違規超速之
    依據，但有關違規事實之認定，係屬事實審法院之職權，本
    件員警雖從寬舉發，但抗告人本件違規經實際測得超速之時
    速已達172公里，則屬事實，而非僅取締員警所從寬認定之
    超速171公里，本件原舉發機關及裁罰機關所認定違規超速
    之最高時速數據，顯有錯誤，自應由本院依職權加以更正。
  (二)本件係以雷達式測速器偵測得前開車輛車速，其行進間雷達
    測速器測速原理乃依「都卜勒效應」原理，移動物體對所接
    收的電磁波有頻移的效應，雷達測速儀是根據接收到的反射
    波頻移量的計算而得出被測物體的運動速度。雷達天線發出
    固定頻率的電波，打在行進中車輛上，車輛反射回來之電波
    視其頻率之變動，可計算出該車之速率，因此雷達測速設備
    可安裝在巡邏車上，在行進中的實現檢測行車速率（參見經
    濟部頒「雷達測速儀檢定檢查技術規範」第 3.7點）。而據
    卷附卷證資料顯示，本件員警用以舉發交通違規所使用之雷
    射測速儀規格為非照相式、廠牌為APPLIED CONCEPTS、主機
    型號STAL KER SPEED SENSOR、主機器號ST001895，而該機
    型雷達測速儀於99年4月13日通過經濟部標準檢驗局國家標
    準檢驗合格，有效期限至100年4月30日止，檢定合格單碼為
    M0 GA0000000A，此有該局99年04月14日雷達測速儀檢定合
    格證書1紙附於原審卷可稽。是該雷達測速儀尚在檢定合格
    有效期限內，故該雷達測速儀之準確性及正確性應值得信賴
    。又雷達測速儀為經列為法定度量器之測速設備裝置，衡諸
    度量衡法第5條、度量衡器檢定檢查辦法第3條第1項第7款及
    第18條第1項之規定，與大眾有關之公務檢測儀器，既經由
    國家專責機關檢定合格後加以使用，並定期檢測，自能昭得
    公信，抗告意旨未能舉證而僅憑空質疑該儀器在移動中所顯
    示之速度是否具有合格證書，及儀器在行進間所測數值之準
    確性云云，殊難憑採。至於抗告意旨所稱取締錄影中發現測
    速數值在171、170、80幾或90 幾又跳171等速度，何以車子
    明明幾乎以差不多的速度行駛，測速儀器竟會有這麼大的跳
    動顯示云云，經本院再檢視該錄影光碟結果，係因測速時間
    8時31分20秒前後，恰有一輛深色三菱休旅車經過偵防車，
    測速值即生變動，於該休旅車經過偵防車而無干擾後，立即
    測得抗告人車輛之行速達時速171、172公里，此有該錄影光
    碟可稽，顯然係該休旅車之行經而阻絕或干擾被偵測物體所
    致，故該80幾或90幾公里之時速，並非抗告人之實際車速，
    要無疑義。
  (三)又抗告人以一般固定式測速儀器就有2至3公里的誤差值了，
    在偵防車時速近 170公里之情況下測速，抗告人不無可能是
    以時速169公里或甚至更低的速度行駛等情詞置辯。查，依
    經濟部所頒布「雷達測速儀檢定檢查技術規範」第3.8點第5
    款規定：「雷達測速儀之各項檢定公差如下：（5）速率偵
    測之準確度：不大於1km/h；或不大於2km/h（當速度在150
    km/h以上時）」，則以本件違規超速經實際測得之最高時速
    172 公里言，其容許公差值為+2k m/h、-2km/ h。雖科學儀
    器之偵測允許公差存在，但有無違規超速仍應以測速儀器所
    實際測得之數據為準，蓋科學儀器檢測標準程序中所設計出
    「可容許」之誤差數值，乃係一統計概數，故誤差數值往往
    係以一「正負區間」表示其概然數值，但無從據以認定是否
    每次測速均會發生誤差現象，亦即每次實際測得之數值究係
    在誤差範圍之正值端或負值端，抑或無誤差值，在科學上並
    無法精準認定，此即為容許公差存在之理。是以，在超速違
    規之舉發上，自不允許舉發機關在實際測得之數值上，自行
    加上公差之可能最大值，以作為超速之最高速率而為不利行
    為人之認定，同理倘被舉發人主張應在實際測得之數值減去
    公差之可能最大值，始為其行車之實際速度，同屬無據，蓋
    其等均顯然違背以「合格」之科學儀器取得證據資料證明違
    規之立法本旨（道路交通管理處罰條例第7條之2第1項第7款
    參照）。惟因聲明異議案件之處理，準用刑事訴訟法有關規
    定，此為道路交通案件處理辦法第4條第1項所明定，基於罪
    疑唯輕、罪疑唯利行為人之刑事訴訟法理，本件抗告之違規
    超速經實際測得之最高時速為 172公里，加減其公差後，可
    能之時速為170公里至174公里間，即排除抗告人違規時之時
    速僅有170公里之「可能」。
  (四)綜上所述，以抗告人違規時之時速可能170公里之有利認定
    為基礎，抗告人仍有於上開時、地駕駛自小客車超速60公里
    以上之違規事實；從而原處分機關以抗告人有上開違規之事
    實，依道路交通管理處罰條例第43條第1第2款、第4項、第
    24條第1項第3款規定，裁處抗告人罰鍰8000元，記違規點數
    3點，吊扣汽車牌照3個月，並施以道安講習，及原審駁回抗
    告人之異議，其等之認定理由或與本院略有不同，但其認定
    結果仍於法並無不合。從而，原審駁回抗告人之異議，尚無
    不當，抗告人抗告執前詞指摘原裁定不當，為無理由，應予
    駁回。
六、據上論斷，應依道路交通事件處理辦法第25條、刑事訴訟法
    第412條，裁定如主文。
中    華    民    國    99    年    11    月    24    日
            刑事第五庭  審判長法  官  趙  春  碧
                              法  官  林  宜  民
                              法  官  賴  恭  利
上列正本證明與原本無異。
不得再抗告。
                              書記官  林  育  萱

中    華    民    國    99    年    11    月    24    日

司法院資訊處製作；財團法人民間司法改革基金會備份。
